【裁判字號】    92,家訴,236
【裁判日期】    921225
【裁判案由】    確認婚姻無效
【裁判全文】
臺灣臺中地方法院民事判決  九十二年度家訴字第二三六號
    原      告  甲○○
    訴訟代理人  陳慶祥  律師
    被      告  乙○○
右當事人間請求確認婚姻不成立事件，本院於民國九十二年十二月十六日言詞辯論終
結，判決如左：
    主      文
確認原告與被告間婚姻不成立。
訴訟費用由被告負擔。
    事    實
甲、原告方面：
  一、聲明：確認兩造間之婚姻無效。
  二、陳述：兩造間前有合法婚姻存在，因故於民國九十年十二月六日離婚，後因諸
      種考慮，原告應允與被告復合重行結婚，惟被告卻不願舉行結婚儀式，只招來
      訴外人桑同斌、謝萬濱、吳錦堂等三人，於購來的制式結婚證書上分別簽名於
      主婚人、介紹人、證婚人等欄下，持向戶政機關為結婚登記 (下稱第二次婚姻
      )，因戶政機關只為書面審查，而不究婚姻是否合法成立，因而登記兩造於九
      十一年一月十六日結婚。惟本件系爭「第二次婚姻」雖依戶籍法規定為結婚登
      記，而推定婚姻合法成立，然推定之效力並未實定，可依反證推翻其效力，今
      兩造間「第二次婚姻」並未履行民法第九百八十二條第一項之公開儀式、二人
      以上證人之要式條件，依法應為無效之婚姻，爰依法訴請判決如訴之聲明。
  三、證據：提出戶籍謄本正本一件、結婚證書影本一件為證。
乙、被告方面：
  一、聲明：原告之訴駁回。
  二、陳述：原告看廣告要被告去某個刻印社刻四顆印章，刻好後再看印鑑運命再合
      婚。本來再合婚時，要請二位證人二位證人沒空，所以改成紅包給他們。
    理    由
一、按婚姻無效之訴、婚姻關係不存在之訴與婚姻不成立之訴不同，此觀民事訴訟法
    第五百六十八條第一項及民事訴訟法第二百四十七條規定自明。當事人如未履行
    或未完全履行婚姻要件時，其婚姻既不成立，自不發生任何婚姻之法律上效力，
    無須法院之判決，任何人均得主張之，但發生爭執時，有確受判決之法律上利益
    者，自得起訴請求確認婚姻不成立，即提起確認婚姻不成立之訴，而非提起確認
    婚姻無效之訴。然當事人如已達成婚姻要件，但如屬法律上規定之禁婚親或為重
    婚或為一人同時與二人以上結婚時，則為已成立之婚姻，依法應歸於無效，以此
    為原因，請求法院為確認之判決，即應提起確認婚姻無效之訴。而婚姻關係不存
    在，係主張曾有婚姻關係，嗣經消滅，現在婚姻關係不存在者。至於當事人舉反
    證推翻推定之效力時，因所爭執者為曾否履行婚姻之方式，即屬婚姻有無成立之
    問題，應提起婚姻不成立之訴，而非婚姻關係不存在 (婚姻無效)之訴。本件原
    告所爭執者，係系爭婚姻欠缺公開儀式及二位證人之要件，即屬婚姻有無成立之
    問題，而兩造間「第二次婚姻」既不曾發生婚姻關係，自不生婚姻關係有效與否
    之問題，本件原告自應提起確認婚姻不成立之訴，合先敘明。
二、次按確認法律關係成立或不成立之訴，非原告有即受確認判決之法律上利益，不
    得提起之，民事訴訟法第二百四十七條定有明文。所謂即受確認判決之法律上利
    益，係指因法律關係之存否不明確，原告主觀認為其法律上地位有不安之危險存
    在，而此項危險得以對於被告之確認判決除去者。本件原告以兩造結婚並未舉行
    公開儀式及二位以上之證人，應確認系爭婚姻不成立，然原告戶籍既仍為兩造係
    夫妻之記載，顯見原告就系爭婚姻關係之存否即有主觀之不明確，足致原告之法
    律上地位有受侵害之危險，並得以確認兩造間婚姻關係不成立之判決除去此種不
    安之狀態，揆諸前揭說明，原告自有即受本件確認判決之法律上利益，是原告自
    得提起本件確認婚姻關係不成立之訴。
三、原告起訴主張，兩造間前有合法婚姻存在，因故於民國九十年十二月六日離婚，
    後原告應允與被告復合重行結婚，惟兩造並未舉行結婚儀式，只請訴外人桑同斌
    、謝萬濱、吳錦堂等三人，於購來的制式結婚證書上分別簽名於主婚人、介紹人
    、證婚人等名下，持向戶政機關為第二次結婚登記，兩造事實上並未辦理公開結
    婚儀式之事實，為被告所不否認，並經證人謝萬濱、吳錦堂到院證述屬實，就此
    部分之事實，堪認為真實。
四、按男女婚姻須經雙方合意，尤經過一定之婚姻儀式方能認為合法成立，否則縱已
    同居，法律上仍不發生婚姻之效力（最高法院十八年上字第二０七二號判例）。
    又結婚時之證人，無論是否簽名於結婚證書之人，均以曾經到場者為限，若未親
    到，雖他人在結婚證書內代表簽名、蓋章，仍不得認為證人（二六十年院字第一
    七０一號解釋第四項）。經查，本件兩造雖向戶政機關登記於九十一年一月十六
    日結婚，然兩造既未舉行結婚儀式，證人謝萬斌、吳錦堂等雖於結婚證書上簽名
    ，事實上並無結婚儀式，自不生到場親見兩造結婚之事實，系爭婚姻欠缺結婚之
    形式要件（公開之結婚儀式及二人以上之證人），參諸前揭說明，原告請求確認
    其與被告間之婚姻關係不成立，為有理由，應予准許。
五、據上論結，原告之訴為有理由，依民事訴訟法第七十八條，判決如主文。
中      華      民      國    九十二    年    十二    月    二十五    日
                                    臺灣臺中地方法院家事法庭
~B法      官  陳學德
右為正本係照原本作成
如對本判決上訴須於判決送達後廿日內向本院提出上訴狀
中      華      民      國    九十二    年    十二    月    二十五    日
~B法院書記官  賴榮順


司法院資訊處製作；財團法人民間司法改革基金會備份。
